【裁判字號】    98,消債清,46
【裁判日期】    980922
【裁判案由】    清算事件
【裁判全文】
臺灣臺北地方法院民事裁定            98年度消債清字第46號
聲  請  人
即  債務人  甲○○
上列當事人因消費者債務清理事件聲請更生，本院裁定如下：
    主  文
聲請駁回。
聲請費用由聲請人負擔。
    理  由
一、按債務人於法院裁定開始更生程序或許可和解或宣告破產前
    ，得向法院聲請清算，消費者債務清理條例第80條前段固有
    明文，惟債務人有下列各款情形之一者，法院應為不免責之
    裁定，但債務人證明經普通債權人全體同意者，不在此限：
    (四)因浪費、賭博或其他投機行為，致財產顯然減少或負擔
    過重之債務，而生開始清算之原因；(五)於清算聲請前一年
    內，已有清算之原因，而隱瞞其事實，使他人與之為交易致
    生損害；(八)故意於財產及收入狀況說明書為不實之記載，
    或有其他故意違反本條例所定義務之行為，同法第134條第4
    、5、8款亦有明文規定。又消費者債務清理條例第134條立
    法理由為消費者依清算程序清理債務，債權人已因之蒙受相
    當損失，其程序之進行應秉持公正與誠信，如債務人對於清
    算之原因有可歸責性，或有虛偽不實、違反誠信、違反本條
    例所定義務之行為，致害及債權人之權益，或影響清算程序
    之進行，自不宜予以免責，爰設本條。其中債務人因浪費、
    賭博或其他投機行為，致財產顯然減少或負擔過重之債務，
    而生清算之原因，顯見債務人於其經濟狀況不佳之情形下，
    猶恣意揮霍、投機，核其所為，或於清算之原因有可歸責性
    ，或有意增加負擔、減少清算財團之財產，均使多數債權人
    無端受害，自有加以制止之必要，尚不宜使之免責，爰設第
    四款；債務人於清算聲請前一年內，已有清算之原因，而隱
    瞞其事實，使他人與之為交易致生損害，係清算程序進行前
    之不誠實行為，其於交易之際，即有藉清算程序規避債務，
    使交易相對人無法獲得完全清償之惡意，自不宜准其免責，
    爰設第五款；又債務人故意於財產狀況、收入說明書為不實
    之記載，或有違反本條例第81條第1項提出財產狀況及收入
    說明書及債權人、債務人清冊義務等，勢必影響清算程序之
    進行，為使債務人盡其法定義務，俾清算程序順利進行，亦
    不宜使債務人免責，爰設第八款。故如債務人有不免責之事
    由存在，清算程序終了後債務人所負擔之債務狀態與清算程
    序開始前並無不同，所進行之清算程序即乏實益，為免損及
    債權人利益並減少程序之浪費，法院自得逕駁回債務人開始
    清算之聲請，合先敘明。
二、本件聲請意旨略以其因消費借貸、信用卡或現金卡契約，對
    金融機構負債新臺幣（下同）120 餘萬元，惟因其失業無任
    何固定收入，且無資產，有不能清償債務之情事，復未經法
    院裁定開始清算程序或宣告破產，前曾依消費者債務清理條
    例條例第151 條規定，以書面檢附債權人清冊向最大債權銀
    行即合作金庫商業銀行股份有限公司（下稱合庫銀行）請求
    共同協商債務清償方案，惟協商不成立，爰依消費者債務清
    理條例之規定提出清算之聲請等語。
三、經查本件聲請人自承其經商失敗且於96年間亦因病而自三重
    客運離職，故無收入，惟查聲請人就其因病離職並未提出證
    明文件，而就經商資料經命其補正證明文件或說明，雖其於
    補正狀陳稱已繳交，然遍查卷內資料，並無聲請人所述之資
    料，故其陳述是否可採已非無疑。且查聲請人雖稱其無任何
    資產，然依財政部台北市國稅局財產歸屬資料清單，其名下
    尚有股票價值18,650元，雖其稱係其兄長以其名義購買，然
    未舉證以實其說亦無可採，況如聲請人所述其於96年間已經
    失業並無收入來源，皆以信用卡消費，並無任何人資助，然
    查聲請人之消費明細，其於永豐信用卡之97年12月之帳單，
    有購置三C用品分期金額每期7,714元，並有溢繳款11,000元
    ，而於同年月合庫之信用卡消費明細其中電信費即高達3,16
    0 元；而於遠東信用卡消費明細於97年11月23日該日即消費
    高達57,700元，其顯有因浪費致財產顯然減少或負擔過重之
    債務之情形。且經本院依職權函查銀行，經萬泰銀行陳報聲
    請人於申請前置協商前以現金卡借款102,800元，隨即申請
    前置協商，有道德風險，而遠東銀行亦以聲請人最近一年消
    費達217,912元，僅清償24,573元，而列為道德風險案件通
    報，此有陳報狀附卷可參，是聲請人既自承並未扶養任何人
    ，卻於97年間即向萬泰及遠東銀行借款達30餘萬元，隨即聲
    請清算，顯有藉清算程序規避債務，使交易相對人無法獲得
    完全清償之惡意。末查聲請人之債權人清冊原記載對僅對金
    融機構欠款，卻於補正時陳稱其民間債權金額高達13,370,0
    00元，然均未舉證以實其說，而於其向合庫銀行申請協商時
    ，亦未見其表明有系爭債權人存在，其顯有違反本條例第81
    條第1項提出財產狀況及收入說明書及債權人、債務人清冊
    等義務。
四、綜上所述，本件聲請人有消費者債務清理條例第134條第4、
    5、8款所定情事，縱經清算終了亦不得免責，揆諸首揭說明
    ，為免損及債權人利益並減少程序之浪費，本院爰逕駁回聲
    請人開始清算之聲請。
中    華    民    國    98    年    9     月    22    日
              民事第二十七庭法      官  李智民
上為正本係照原本作成
如不服本裁定，應於裁定送達後10日內，以書狀向本院提出抗告
，並繳納抗告費新臺幣1千元
中    華    民    國    98    年    9     月    22    日
                            書  記  官  游士霈


司法院資訊處製作；財團法人民間司法改革基金會備份。
